臺灣高等法院民事判決
                                  106年度重家上字第42號
上　訴　人　A01

訴訟代理人　江雅萍律師（法扶律師）
被 上 訴人
即 上 訴人　A02
            A03
            A04
上三人共同
訴訟代理人　崔駿武律師
            陳玉心律師
            余欽博律師
被 上 訴人　B01
訴訟代理人　江雅萍律師（法扶律師）
上列當事人間不動產所有權移轉登記事件，上訴人A01（下逕
稱姓名）與上訴人A02、A03、A04（下稱A02等人）對於臺灣新北
地方法院於民國106年7月19日所為106年度家訴字第27號判決不
服，各自提起上訴，A01與被上訴人B01（下逕稱姓名）並為訴之
變更，本院於108年3月13日言詞辯論終結，判決如下：
    主  文
確認A01、B01對被繼承人B02遺產之繼承權存在。
其餘變更之訴駁回。
變更之訴訴訟費用由A02、A03、A04負擔二分之一，餘由A01、
B01負擔。
    事實及理由
一、於數家事訴訟事件，或家事訴訟事件及家事非訟事件請求之
    基礎事實相牽連者，得於第一審或第二審言詞辯論終結前為
    請求之變更、追加或為反請求，為家事事件法第41條第2項
    所明定。本件A01、B01於原審主張：伊等為訴外人B02之法
    定繼承人，惟B02死亡後，其長子B03將附表所示B02所遺不
    動產（下稱附表不動產）辦理單獨繼承登記，故本於民法第
    767條規定，聲明求為判決命A02等人將附表不動產各移轉萬
    分之4309.5予A01、B01等語。嗣於本院審理中為訴之變更，
    本於伊等對B02遺產之繼承權及民法第767條、第828條第2項
    準用第821條規定，聲明求為判決㈠確認伊等對B02之繼承權
    存在，及㈡被上訴人應塗銷附表不動產於民國63年8月6日所
    為繼承登記及105年10月12日所為分割繼承登記等語。A01、
    B01於第二審變更之訴，與原訴之基礎事實均本於其等對B02
    遺產之繼承權，應認其等在第二審程序為訴之變更，合於上
    開規定，應予准許，本院應專就變更之訴為裁判，合先敘明
    。
二、A01、B01主張：A01於38年4月15日其7歲時，由訴外人B02及
    配偶B04收養，本擬作為童養媳，婚配予B02夫婦之長子B03
    ，惟B02於47年間對A01強制為性行為，A01乃於48年7月19日
    自B02受孕而產下B01，B01自幼即由B02撫育，視同認領而為
    B02次子。B02於63年間死亡，依民法第1138條規定，其法定
    繼承人應為配偶B04、長子B03、養女A01，及次子B01，依民
    法第1151條規定，B02遺產在未分割前，為伊等與B03、B04
    公同共有。惟B02遺產中之如附表所示不動產部分，遭B03辦
    理單獨繼承登記，B03死亡後，另經其法定繼承人即A02等人
    於105年10月12日辦理分割繼承登記。A02等人否認伊等為B0
    2之法定繼承人，且B03所為繼承登記及A02等人所為分割繼
    承登記均妨害伊等權利，為此本於繼承及民法第767條、第8
    28條第2項準用第8 21條規定提起本訴，聲明求為判決：㈠確
    認伊等對B02遺產之繼承權存在；㈡被上訴人應塗銷附表不動
    產於63年8月6日所為繼承登記及105年10月12日所為分割繼
    承登記等語。
三、A02等人答辯以：B02夫婦係收養A01為童養媳，無收養為養
    女之意思，A01亦未與本身家庭斷絕關係，是A01與B02夫婦
    間不具養父母子女之擬制血緣關係，而僅具姻親關係，A01
    對B02遺產自無繼承權。至B01雖為B02所生，然未曾由B02以
    生父身分撫育或認領，與B02間自不發生法律上之親子關係
    存在，B01自亦不具B02法定繼承人資格，對B02之遺產無繼
    承權。退步言之，B02於生前即已就名下財產著手分配，並
    與全體繼承人作成財產分配協議，由B02變賣名下半數田地
    另購買臺北市○○區○○街0號房屋及基地予A01、B01，A01、B0
    1則與B04俱放棄對B02遺產之繼承權，按當時繼承登記規定
    簽立拋棄繼承或分割遺產同意書，供B03就附表不動產辦理
    單獨繼承登記。是A01、B01縱為B02之法定繼承人，亦因前
    揭財產分配協議，而不得再就附表不動產主張權利。另B01
    縱經B02撫育視為認領，依民法第1069條但書之規定，亦不
    影響B03前因繼承而登記取得之附表不動產權利。況且，B03
    於63年8月6日即已就附表不動產辦理繼承登記，A01、B01之
    財產權自斯時起即遭侵害，渠等直至106年間始提起本件訴
    訟，亦顯逾民法第125條所定15年之請求權時效期間，伊等
    自得為時效抗辯等語。
四、經本院協同兩造進行爭點整理結果，兩造爭執與不爭執事項
    如下（本院卷第440至441頁）：
  ㈠不爭執事項：
  ⒈A01於38年4月15日經B02及其配偶B04收養，惟於00年間自B02
    受孕而產下B01（惟A02等人其後撤銷自認，否認A01為B02及
    B04的養女）。
  ⒉B02於63年2月12日死亡，其死亡時之配偶子女狀況為配偶B04
    、長子B03、次子B01，及養女A01，法定應繼分依序為2/7、
    2/7、2/7、1/7（惟A02等人其後撤銷自認，否認A01為B02養
    女、否認B01與B02具父子關係）。
  ⒊B04於88年11月10日死亡，其法定繼承人為B03、A01，應繼分
    各1/2，A01並未拋棄繼承（惟A02等人其後撤銷自認，否認A
    01為B04的養女）。
  ⒋兩造表明特定本件爭訟（請求塗銷）之B02遺產範圍為附表不
    動產，上開不動產均由B03辦理單獨繼承登記完畢。
  ⒌B03於103年4月2日死亡，其繼承人為配偶A02、長子A03、三
    子A04（B03次子B05於79年間死亡，無配偶子嗣），附表不
    動產經A02等人於105年10月12日辦理分割繼承登記（A02等
    人取得比例各為1/3）。
㈡爭執事項：
  ⒈A01、B01對B02遺產是否具繼承權？（A02等人否認A01、B01
    為B02法定繼承人）
  ⒉A01、B01請求塗銷63年繼承登記、105年分割繼承登記，有無
    理由？（A02等人㈠援用民法第1069條但書為抗辯；㈡抗辯依B
    02生前與B04、B03、A01、B01間協議，附表不動產歸由B03
    取得；㈢援引民法第000條為時效抗辯）
五、茲就上開爭點說明本院得心證理由如次：
 ㈠ 爭點㈠A01、B01請求確認繼承權存在部分：
  ⒈按確認法律關係之訴，非原告有即受確認判決之法律上利益
    者，不得提起之，民事訴訟法第247條第1項前段定有明文。
    本件A01、B01主張其等為B02之法定繼承人，對B02遺產具繼
    承權，惟為A02等人所否認，兩造就A01、B01繼承權之法律
    關係有所爭執，應認A01、B01請求確認對B02遺產繼承權存
    在，有即受確認判決之法律上利益。
  ⒉查A01於38年4月15日經B02及其配偶B04收養之事實，前經兩
    造一致表明不爭執在卷（不爭執事項第⒈點），兩造對於B02
    夫婦原收養A01作為童養媳乙節，亦無爭議。而臺灣舊習慣
    之童養媳係以與養家之子成婚為目的，而以此目的之成就為
    解除條件之收養，條件若成就，則收養之效力即歸於消滅，
    條件若已確定不成就，收養之效力則繼續存在，此有臺灣民
    事習慣調查報告可稽（調查報告第134頁）。A01經B02夫婦
    收養後，並未與擬婚配對象B03結婚，B03於55年間另與A02
    結婚等情，為兩造所不爭執，且有戶籍登記簿可稽（原審卷
    第19頁）。則A01與B03成婚之目的確定不成就，依前述臺灣
    舊習慣，A01與養家父母之收養效力即繼續存在。A02等人於
    原審亦表明B03自始並未對A01為B02繼承人身分有所爭議（
    原審卷第197頁），A02等人在上訴後撤銷自認，抗辯A01與B
    02間僅為姻親關係云云，要無足採。
  ⒊按非婚生子女經生父認領者，視為婚生子女。其經生父撫育
    者，視為認領，為民法第1065條第1項所明定。查B02為B01
    生父之事實，為兩造所不爭（不爭執事項第⒈點），而A02等
    人對於B02生前撫育B01之事實亦表明不爭執（本院卷第350
    頁），並曾自認B02死亡時其子女狀況包含「次子B01」明確
    （不爭執事項第⒉點）。A02等人嗣後雖撤銷自認，抗辯：B0
    2並非「以生父身分」撫育B01，故其與B01間不具法律上親
    子關係云云。然B01係A01自B02受孕而生，B02當知B01為其
    親生子女，A02等人抗辯B02「未以生父身分」撫育B01云云
    ，核與人倫常情不符，委無足採。況B01前為確認其與B02間
    之親子關係，對B03提起確認親子關係存在訴訟，亦經臺灣
    新北地方法院103年度親字第17號判決認定B01自幼受B02撫
    育視為認領，而B01與B02間具親子關係，有民事判決及判決
    確定證明書可稽（原審卷第24至28頁），應認B01主張其經
    生父B02撫育視為認領，而為B02次子等情，足可採信。A02
    等人否認B01與B02間法律上父子關係云云，洵無足採。
  ⒋按直系血親卑親屬為第一順序之遺產繼承人，此觀民法第000
    0條自明。又繼承人自繼承開始時，除民法另有規定外，承
    受被繼承人財產上之一切權利、義務，亦為民法第1148條第
    1項前段所明定。查A01為B02之養女、B01為B02次子等情，
    業如前述。依上開規定，B02死亡後，A01、B01基於B02直系
    血親卑親屬身分，對B02遺產自有繼承權存在。至A02等人雖
    另抗辯A01、B01因與B02、B04、B03間之財產分配協議，已
    放棄對B02遺產之繼承權利云云。惟繼承權之拋棄為要式行
    為，於74年6月3日前，應依修正前民法第1174條第2項規定
    ，於知悉其得繼承之時起2個月內，以書面向法院、親屬會
    議或其他繼承人為之，否則不生拋棄繼承之效力。而主張拋
    棄繼承者，應就此拋棄繼承之事實負舉證之責，不得將其舉
    證之責歸於否認拋棄繼承之人。查B0363年間辦理單獨繼承
    登記之申請資料因逾保存期限，經地政機關辦理銷毀等情，
    有新北市新莊地政事務所函文可稽（原審卷第141頁），該
    地政事務雖函覆當時辦理繼承登記適用之土地登記規則第33
    條規定「聲請登記人為權利人或義務人之繼承人時，除提出
    證明文件外，並應取具其親屬之保證書」等語，然亦表明因
    相關資料業經銷毀，無從查考上開繼承登記之申請有無檢附
    分割協議書或繼承人拋棄繼承同意書等文件（同上頁）。另
    經原審向原法院家事法庭查詢分案資料之結果，A01、B01均
    未曾向法院陳明拋棄繼承，亦有原法院函可憑（原審卷第12
    2頁）。A02等人未能提出A01、B01曾依74年6月3日修正前民
    法第1174條第2項規定為拋棄繼承之要式行為，自無從認A01
    、B01已拋棄繼承。是綜上所述，A01、B01為B02之法定繼承
    人，且查無拋棄繼承情形，其等請求確認對B02遺產之繼承
    權存在，自屬有理由，應予准許。
 ㈡ 爭點㈡：A01、B01請求塗銷相關繼承登記部分：
  ⒈按所有人對於無權占有或侵奪其所有物者，得請求返還之。
    對於妨害其所有權者，得請求除去之。有妨害其所有權之虞
    者，得請求防止之；各共有人對於第三人，得就共有物之全
    部為本於所有權之請求。但回復共有物之請求，僅得為共有
    人全體之利益為之。民法第767條第1項、第828條第2項準用
    第821條固定有明文。惟按請求權，因15年間不行使而消滅
    ，亦為民法第125條本文所明定。且真正繼承人依民法第767
    條規定行使物上請求權時，應有民法第125條等有關時效規
    定之適用，司法院大法官會議釋字第771號解釋可資參照。
    查A01、B01為B02之法定繼承人，乃如前述，依民法第1151
    條規定，B02遺產於分割前屬繼承人公同共有，則A01、B01
    本於繼承取得之附表不動產公同共有權利，固非不得依民法
    第767條第1項、第828條第2項準用第821條規定行使物上請
    求權，然依前揭法條規定及說明，上開物上請求權之行使，
    仍應適用民法第125條時效期間之規定。
  ⒉又按消滅時效，自請求權可行使時起算，為民法第128條前段
    所明定。所謂「可行使時」，係指請求權人行使其請求權，
    客觀上無法律上之障礙而言，要與請求權人主觀上何時知悉
    其可行使無關。倘請求權人因疾病、權利人不在、權利存在
    之不知或其他事實上障礙，不能行使請求權者，則時效之進
    行不因此而受影響（最高法院101年度臺上第1030號判決意
    旨參照）。查B02於63年間死亡後，B03已於同年間就附表不
    動產辦理單獨繼承登記，此為兩造所不爭（不爭執事項第⒉⒋
    點），A01應自63年間起即得行使其物上請求權，A01所陳因
    伊智識不高、不知B02有附表不動產可供繼承、亦不知伊養
    女身分有繼承權等情（本院卷第462頁），均非行使請求權
    之法律上障礙事由。另B01為48年7月19日出生，有戶籍登記
    簿可按（原審卷第29頁），於B0363年8月6日單獨辦理繼承
    登記時年15歲，尚未成年，然A01既知B01為B02次子，B01當
    得由法定代理人A01為其主張繼承權利及行使其公同共有人
    之物上請求權，A01並無不能為B01行使權利之客觀上法律之
    障礙，B01所稱伊直至103年間提起確認親子關係存在訴訟之
    前4、5年始知B02為其生父等情，依前說明，亦非其權利行
    使之法律上障礙。是應認A01、B01自63年8月6日B03完成附
    表不動產之單獨繼承登記起，即得本於其等因繼承而公同共
    有附表不動產之權利，對B03行使公同共有人之物上請求權
    ，惟其等直至105年10月31日提起本件訴訟，有民事起訴狀
    上法院收狀戳可稽（原審卷第9頁），顯逾民法第125條所定
    15年時效期間。
  ⒊至A01、B01固另主張：B03於103年間確認親子關係存在訴訟
    中，曾委託訴訟代理人A04表示對於B01要求與B02平分遺產
    無意見，依民法第129條第1項第2款規定，請求權時效中斷
    ，依民法第137條第1項規定，應自103年起重行起算云云。
    然按民法第129條第1項第2款所謂「承認」，係指時效完成
    前，債務人因認識他方請求權存在，所為之觀念表示，而發
    生時效中斷之效力。查A04係於上開確認親子關係存在訴訟
    中，於103年5月14日向法院陳稱「我個人對於原告（B01）
    的起訴請求沒有意見，我個人可以承認原告是我叔叔，如果
    原告跟我父親平分祖父的遺產，我也沒有意見」等語，有上
    開民事事件言詞辯論筆錄可稽（上開民事卷宗第49頁）。而
    A01、B01之物上請求權時效期間應自63年8月6日起算15年，
    已如前述，是A04前開陳述顯在A01、B01物上請求權時效完
    成之後，自不生民法第129條第1項第2款所定「時效中斷」
    之效力。至債務人於時效完成後，固可拋棄時效利益，且時
    效完成之利益一經拋棄，即恢復時效完成前狀態，債務人不
    得再以時效業經完成拒絕給付。惟時效完成後所為之承認，
    即時效完成利益之拋棄，應以債務人明知時效完成之事實為
    其要件。查依上開筆錄所載，A04陳述時已表明關於B01身分
    及遺產權利問題，均僅為其個人之意見，不足以認B03或其
    他繼承人已承認B01對附表不動產之公同共有權利，況依A04
    所言，亦無從認其係於明知時效完成之前提下為債務人之承
    認。是依前所述，應認A04於另案親子訴訟關係存在訴訟中
    所為前開陳述，並不生時效完成前中斷時效、或時效完成後
    拋棄時效利益之效力。A01、B01主張應自A04103年間為前開
    陳述後重新起算時效期間云云，亦無足採。
  ⒋綜上所述，A01、B01提起本件訴訟行使物上請求權，已逾時
    效期間，則A02等人援引民法第125條規定為時效抗辯，並拒
    絕塗銷附表不動產之63年8月6日繼承登記及105年10月12日
    之分割繼承登記，即屬有據。
六、綜上所述，A01、B01請求確認對B02遺產之繼承權存在，為
    有理由，應予准許，其餘請求則屬無據，不應准許。又本件
    事證已臻明確，兩造其餘攻擊防禦方法及未經援用之證據，
    經審酌後核與判決結果不生影響，爰不一一論述，附此敘明
    。
七、據上論結，本件變更之訴為部分有理由，部分無理由，爰判
    決如主文。
中　　華　　民　　國　 108　　年　　3 　　月　　27　　日
                  家事法庭
                    審判長法　官　張靜女
                          法  官  丁蓓蓓
                          法  官  鄧晴馨
正本係照原本作成。
如不服本判決，應於收受送達後20日內向本院提出上訴書狀，其
未表明上訴理由者，應於提出上訴後20日內向本院補提理由書狀
（均須按他造當事人之人數附繕本）上訴時應提出委任律師或具
有律師資格之人之委任狀；委任有律師資格者，另應附具律師資
格證書及釋明委任人與受任人有民事訴訟法第466 條之1第1項但
書或第2項（詳附註）所定關係之釋明文書影本。如委任律師提
起上訴者，應一併繳納上訴審裁判費。
中　　華　　民　　國　 108　　年　　3 　　月　　28　　日
                          書記官  莊昭樹
附註：
民事訴訟法第466條之1（第1項、第2項）：
對於第二審判決上訴，上訴人應委任律師為訴訟代理人。但上訴
人或其法定代理人具有律師資格者，不在此限。
上訴人之配偶、三親等內之血親、二親等內之姻親，或上訴人為
法人、中央或地方機關時，其所屬專任人員具有律師資格並經法
院認為適當者，亦得為第三審訴訟代理人。

附表（不動產標的）：
⒈新北市○○區○○段0○段000地號土地（嗣分割出635之1、63
  5之2、635之3地號）
⒉新北市○○區○○段0○段000地號土地（嗣分割出636之1、63
  6之2、636之3地號）
⒊新北市○○區○○段0○段000地號土地持分1/4（嗣分割出640
  之1、640之2地號）
⒋新北市○○區○○段0○段000地號土地持分1/4